臺灣高雄地方法院民事判決　九十一年度訴字第五五號
　　原　　　告　甲○○
　　被　　　告　丁○○
　　　　　　　　丙○○
　　兼右二人　　乙○○
右當事人間所有權移轉登記等事件，本院判決如左：
    主      文
被告丙○○應將坐落高雄縣鳳山市○○段第一二五五之一二地號土地，面積五十九平
方公尺所有權全部，暨地上建物即第一三九八二建號，門牌號碼高雄縣鳳山市○○○
街六四之一號鋼筋混凝土造房屋，四層面積共計二二九點七平方公尺所有權全部移轉
登記與原告。
被告乙○○應將坐落高雄縣鳳山市○○段第一二五五之一二地號土地上門牌號碼高雄
縣鳳山市○○○街六四之一號房屋，及如附圖斜線所示基層、二層面積分別為五點六
四平方公尺之增建部分，遷讓交還原告。
被告乙○○應給付原告新台幣捌萬陸仟肆佰壹拾伍元，及自民國九十一年一月十五日
起至清償日止，按週年利率百分之五計算之利息，並自民國九十一年六月二十六日起
至遷讓交還房屋之日止，按月給付原告新台幣伍仟陸佰拾柒元。
原告其餘之訴駁回。
訴訟費用由被告丙○○負擔五分之二、被告乙○○負擔五分之二，餘由原告負擔。
本判決第三項暨該部分訴訟費用於原告以新台幣萬元，為被告乙○○供擔保後，得
假執行。
原告其餘假執行之聲請駁回。
    事      實
甲、原告方面：
  一、聲明：
    (一)被告丙○○應將坐落高雄縣鳳山市○○段第一二五五之一二地號土地，面積五
      十九平方公尺所有權全部，暨地上建物即第一三九八二建號，門牌號碼高雄縣
      鳳山市○○○街六四之一號鋼筋混凝土造房屋，四層面積共計二二九點七平方
      公尺所有權全部移轉登記與原告。
    (二)被告乙○○、丁○○應將坐落高雄縣鳳山市○○段第一二五五之一二地號土地
      暨其上門牌號碼高雄縣鳳山市○○○街六四之一號房屋，及如附圖斜線所示基
      層、二層面積分別為五點六四平方公尺之增建部分，遷讓交還原告。
    (三)被告乙○○、丁○○應自九十年三月十五日起至交還前開房屋及增建部分之日
      止，按月給付原告新台幣（下同）一萬五千元。
    (四)被告乙○○應給付原告十五萬六千三百十一元，及自起訴狀繕本送達翌日起至
      清償日止，按週年利率百分之五計算之利息。
    (五)第三、四項聲明部分，願供擔保請准宣告假執行。
  二、陳述：
    (一)原告於民國八十九年十二月三日經法院拍賣取得坐落高雄縣鳳山市○○段第一
      二五五之一二地號土地，面積五十九平方公尺所有權全部，暨地上建物即第一
      三九八二建號，門牌號碼高雄縣鳳山市○○○街六四之一號鋼筋混凝土造房屋
      ，四層面積共計二二九點七平方公尺所有權全部。嗣因原屋主即被告乙○○向
      原告請求買回該房地，原告遂於九十年三月十五日與被告乙○○訂立不動產買
      賣契約，約定價金四百八十萬元，被告乙○○依約繳納三期價金八十萬元後，
      原告即依該買賣契約之約定，由被告乙○○指定將上開房地移轉登記為被告丙○○所有。嗣被告乙○○竟拒絕履行該買賣契約第二條第四點之約定，即「尾
      款四百萬元正，於銀貸核撥後，除代償賣方原貸款金額外，餘額一次以現金給
      付之。貸款金額如有不足，買方應於九十年四月十五日前補足之」等語，而未
      於九十年四月十五日前補足尾款價金四百萬元。原告遂再與被告乙○○進行協
      商，而於九十年七月十二日簽立協議書，約定願就尾款四百萬元部分，自九十
      年四月十五日起至清償日止，按月給付原告利息二萬三千三百三十三元，並限
      定應於九十年九月十七日前完成銀行貸款之撥款程序，惟被告乙○○屆期仍未
      履行，原告於九十年十月二十六日委由律師催告其履行該協議，並表示逾期兩
      造間不動產買賣契約及協議書即視同解除。被告乙○○係於同年月二十九日收
      受該函，加上七日猶豫期間，上開買賣契約及協議應於同年十一月五日視為解
      除。
    (二)原告係依本件買賣契約之約定由被告乙○○指定將上開房地移轉登記為被告丙○○所有，上開買賣契約既經解除，被告丙○○取得該房地所有權即屬無法律
      上原因而受有利益，致原告受有損害，原告自得依民法第一百七十九條不當得
      利之法律關係訴請被告丙○○將上開房地移轉登記與原告。又本件買賣契約已
      經合法解除，被告乙○○依民法第二百五十九條之規定，應負回復原狀之義務
      自上開房地遷出，被告丁○○為被告乙○○之占有輔助人，併應自上開房地遷
      出。又，被告乙○○遲延給付尾款四百萬元，致原告受有利息之損害，依民法
      第二百三十一條之規定，被告乙○○應給付原告自九十年四月十五日起至契約
      解除之日即同年十一月五日止，以每月二萬三千三百三十元計算之利息損害，
      共計十五萬六千三百十一元，及自起訴狀繕本送達翌日起至清償日止，按週年
      利率百分之五計算之利息。
    (三)系爭買賣契約既經合法解除，被告乙○○、丁○○占有系爭房屋土地即屬無法
      律上之原因而受利益，致原告受損害，被告乙○○、丁○○並應自無權占有之
      日即九十年三月十五日起至返還房屋之日止，按月償還原告相當於租金之不當
      得利一萬五千元。
  三、證據：提出土地登記謄本、不動產買賣契約、協議書、律師函暨郵件回執、房
      屋稅單各一件為證，並聲請勘驗系爭房屋土地占用狀況，及囑託高雄縣鳳山地
      政事務所測量系爭建物面積。
乙、被告方面：
  一、聲明：駁回原告之訴。
  二、陳述：
    (一)原告確實與被告乙○○訂立買賣契約，而被告乙○○係因經濟狀況困難，又因
      原告堅持自行委託代書辦理，以致無法順利取得貸款，被告乙○○始未能依約
      於九十年四月十五日前將價金尾款四百萬元交付原告。嗣被告乙○○於九十年
      七月十二日與原告訂立協議，同意按月賠償原告該四百萬元價金之利息損失，
      然該協議所載按月給付二萬三千三百三十三元並非原告實際所損失之利息數額
      ，且該數額亦屬過高。原告於九十年十月二十六日發函解除系爭買賣契約後，
      兩造仍繼續就價金給付事宜進行協商，希望原告能同意待被告取得銀行貸款後
      清償所餘價金。目前被告乙○○與丁○○同住於系爭房屋內，被告丙○○則未
      占有該房屋，且房屋增建部分係由被告丁○○出資興建，原告亦應補償被告丁○○該增建部分費用。
    理      由
一、原告主張其於八十九年十二月三日經法院拍賣取得坐落高雄縣鳳山市○○段第一
    二五五之一二地號土地，面積五十九平方公尺所有權全部，暨地上建物即第一三
    九八二建號，門牌號碼高雄縣鳳山市○○○街六四之一號鋼筋混凝土造房屋四層
    建物，面積共計二二九點七平方公尺所有權全部。嗣原屋主即被告乙○○於九十
    年三月十五日與原告訂立買賣契約買回上開房屋土地，約定價金四百八十萬元，
    且原告依該約定於被告乙○○依約繳納三期價金八十萬元後，即依被告乙○○之
    指定將上開房地移轉登記為被告丙○○所有。詎被告乙○○竟未依約於九十年四
    月十五日前給付原告價金尾款四百萬元。被告乙○○遂再於九十年七月十二日與
    原告協議，願就尾款四百萬元部分，自九十年四月十五日起至清償日止，按月給
    付原告利息二萬三千三百三十三元，並於九十年九月十七日前完成銀行貸款之撥
    款程序。惟被告乙○○屆期仍未履行，原告於九十年十月二十六日催告被告乙○○履行該協議，並表示逾期兩造不動產買賣契約及協議書即視同解除。是被告丙○○取得該房地所有權即屬無法律上原因而受有利益，致原告受有損害，原告自
    得依民法第一百七十九條不當得利之法律關係訴請被告丙○○將上開房地移轉登
    記與原告。又依民法第二百五十九條之規定，被告乙○○及其占有輔助人即被告
    丁○○應負回復原狀之義務而自上開房地遷出。且被告乙○○依民法第二百三十
    一條之規定，應自九十年四月十五日起至清償日止，按月給付原告以每月二萬三
    千三百三十元計算之利息損害計十五萬六千三百十一元，及自起訴狀繕本送達翌
    日起至清償日止之法定遲延利息。且被告乙○○、丁○○無法律上之原因占有系
    爭房屋土地受有利益，致原告受損害，並應自無權占有之日即九十年三月十五日
    起至返還房屋之日止，按月償還原告相當於租金之不當得利一萬五千元等語。
二、被告則以：被告乙○○雖與原告訂立買賣契約，而由於經濟狀況困難，及原告堅
    持自行委託代書辦理等因素，以致無法順利取得貸款，而未能依約於九十年四月
    十五日前將價金尾款四百萬元交付原告。嗣被告乙○○雖於九十年七月十二日與
    原告訂立協議同意按月賠償原告二萬三千三百三十三元之利息損失，然該金額並
    非原告之利息損失，且該數額亦屬過高。且房屋增建部分係由被告丁○○出資興
    建，原告亦應補償被告丁○○該增建部分費用等語，資為抗辯。
三、本件原告主張其於八十九年十二月三日經法院拍賣取得坐落高雄縣鳳山市○○段
    第一二五五之一二地號土地，面積五十九平方公尺所有權全部，暨地上建物即第
    一三九八二建號，門牌號碼高雄縣鳳山市○○○街六四之一號鋼筋混凝土造房屋
    四層建物，面積共計二二九點七平方公尺所有權全部。嗣被告乙○○於九十年三
    月十五日與原告訂立買賣契約買受上開房地，約定價金四百八十萬元，原告依約
    於被告乙○○八十萬元後將上開房屋土地移轉登記為被告丙○○所有，詎被告乙○○迄今仍未支付所餘尾款四百萬元。原告已於九十年十月二十六日催告被告乙○○履行兩造於同年七月十二日訂立之協議，且如逾期不履行，上開買賣契約暨
    協議即視同於同年十一月五日解除等情，業據提出買賣契約書、協議書、土地登
    記謄本、律師函暨郵件回執各一件為證。且被告並不爭執上開事實，是原告前揭
    主張，自堪信為真實。
四、按民法第二百五十九條規定，契約解除時，當事人雙方回復原狀之義務，除法律
    另有規定或契約另有訂立外，依左列之規定：一由他方所受領之給付物應返還之
    。本件買賣契約業於九十年十一月五日經原告解除乙事，既為被告所不爭執，則
    依上開規定，被告乙○○為該買賣契約之當事人，自應負回復原狀之義務。是原
    告訴請被告乙○○遷出系爭房屋，並將該房屋土地交還原告，為有理由，應予准
    許。另原告依契約解除回復原狀之法律關係主張被告丁○○為被告乙○○之占有
    輔助人，亦應遷讓交還上開房屋土地云云，然民法第二百五十九條回復原狀係買
    賣契約上之義務，已如前述，是被告丁○○既非買賣契約之當事人，自無負擔該
    回復原狀義務之問題，至被告丁○○是否為被告乙○○之占有輔助人，與其是否
    擔負買賣契約之回復原狀義務，要屬二事，則原告依該回復原狀之法律關係訴請
    被告丁○○遷讓交還上開房屋及土地，亦非有據，應予駁回。
五、原告依民法第一百七十九條之規定訴請被告丙○○將系爭房屋土地之所有權移轉
    登記予原告乙節，經查，被告丙○○係經買受人即被告乙○○依其與原告間之買
    賣契約，指定登記為所有權人，屬該買賣契約之利益第三人。而系爭買賣契約已
    經合法解除，如前所述，是被告丙○○受有登記為系爭房屋所有權人之利益，為
    無法律上之原因，故原告依不當得利之法律關係訴請被告丙○○將上開房屋、土
    地移轉登記予原告，為有理由，應予准許。
六、另原告主張被告乙○○、丁○○占有系爭房屋、土地，為無法律上之原因而受有
    利益，應自契約訂立之日即九十年三月十五日起至清償日止，按月給付相當於租
    金之不當得利一萬五千元部分：
  (二)按民法第九百四十二條規定，受僱人、學徒或基於其他類似之關係，受他人之指
    示，而對於物有管領之力者，僅該他人為占有人。本件原告既主張被告丁○○為
    被告乙○○就系爭房屋之占有輔助人，依前開規定，僅以被告乙○○為系爭房屋
    之占有人，被告丁○○係為被告乙○○占有該房屋，並非直接受有占有利益之人
    。是原告主張被告丁○○亦屬無法律上原因而受有占有利益之人，並非有理由，
    此部分主張尚非可取。
  (二)至被告乙○○無法律上之原因而占有系爭房屋、土地，其所受不當得利數額部分
    ：按土地法第九十七條第一項之規定，城市地方房屋之租金，以不超過土地及其
    建築物申報總價額年息百分之十為限。又按土地法第九十七條第一項之所謂年息
    百分之十為限，乃指租金之最高限額而言，並非必須照申報價額年息百分之十計
    算之，且尚須斟酌基地之位置，工商繁榮程度、使用人利用基地之經濟價值、所
    受利益，彼等關係及社會感情等情事，以為決定。最高法院亦著有六十八年台上
    字第三七一號判例同此見解，可資參照。經查，被告乙○○占有系爭房屋乙節，
    已經被告所自認。是原告主張被告乙○○無法律上之原因占用系爭房屋，而受有
    相當於租金之不當得利數額，自應以被告占有土地及建物申報總價作為計算標準
    。而原告主張應依上開土地申報地價百分之十計算損害金數額，然依前開說明，
    本院仍應斟酌基地之位置，工商繁榮程度、使用人利用基地之經濟價值、所受利
    益，及彼等關係及社會感情等因素加以認定。
  (三)經查，系爭房屋面臨福安二街，附近有福成國中、高中及五甲國中，鄰近五福市
    場，且臨接班超路，交通便利、交易尚稱繁榮等情，有本院九十一年二月二十七
    日勘驗筆錄一件可稽。本院審酌系爭土地處於鳳山市區，交通便利，週圍有學校
    、市場，交易尚稱繁榮等情況，認被告占有系爭房屋所受相當於租金之不當得利
    ，應依前述申報地價總價額年息百分之八核定相當於租金之不當得利為適當。故
    原告所得請求被告返還之相當於租金之不當得利數額，依系爭房屋坐落基地八十
    九年七月一日起迄今之申報地價為每平方公尺四千八百元，以此申報地價加計房
    屋核定價值為五十六萬二千三百元計算結果，自九十年三月十五日起至九十一年
    六月二十五日止，共計為八萬六千四百十五元。計算式如下：【59×4,800＋
    562,300 （申報地價總額）×8％（年利率）÷12×15.33＝86,415元（元以下均
    四捨五入）】。至九十一年六月二十六日起至遷讓交還房屋日止部分，雖尚未屆
    履行期，然被告乙○○仍有到期不履行之虞，故原告請求被告乙○○給付八萬六
    千四百十五元，及自起訴狀繕本送達翌日即九十一年一月十五日起至清償日止，
    按週年利率百分之五計算之利息，並自九十一年六月二十六日起至遷讓交還房屋
    之日止，按月給付五千六百三十七元之相當於租金之不當得利，亦為有理由。而
    尚未屆履行期部分，雖得先為請求，然該部分尚無遲延給付之問題，是原告所為
    該部分法定遲延利息之請求，並非有據。故逾上述部分之請求，則為無理由，應
    予駁回。
七、關於原告主張被告乙○○依兩造於九十年七月十二日協議內容，應給付原告十五
    萬六千三百十一元，及自起訴狀繕本送達翌日起至清償日止之法定遲延利息部分
    ：按民法第九十八條規定，解釋意思表示，應探求當事人之真意，不得拘泥於所
    用辭句。經查，兩造固於上開協議第二點約定，「該尾款四百萬元正之利息，買
    方同意自九十年四月十五日起至清償日止，以二萬三千三百三十三元正計算，其
    間如有清償部分，其餘額以其換算利率計算買方應付之利息至全部清償為止」等
    語，及第六點約定，「過戶完成後，新權狀暫由代書人保管，至買方付清尾款止
    ，且銀行之貸款應於九十年九月十七日前撥款完成，如有逾期視同違約」等語，
    然就上開尾款四百萬元之債務不履行效果，兩造本已於九十年三月十五日所訂立
    之買賣契約第二條第三點中約定，「尾款四百萬元正於銀貸核撥後，除代償賣方
    原貸款金額外，餘額一次以現金給付之。貸款金額如有不足，買方願於九十年四
    月十五日前以現金補足之，如逾此期限，視同買方違約，賣方可沒收其前繳金額
    ，本約即終止失效」等語，可見兩造本已就被告乙○○如未依約於九十年四月十
    五日前支付價金四百萬元之情形，約定以被告乙○○前所繳付之部分價金八十萬
    元作為違約金，且依民法第二百五十條第二項前段規定，該違約金應視為因不履
    行而生損害之賠償總額。故而，兩造雖又協議該尾款四百萬元之利息計算數額為
    每月二萬三千三百三十三元，然此無非係將原告因被告遲延給付尾款四百萬元所
    可能蒙受之利息損害予以明定而已，此一損害仍為上開預定之違約金所包括，原
    告並不另生因被告乙○○遲延給付所受利息損害之債權。故原告依民法第二百三
    十一條之規定，訴請被告賠償因其遲延給付所受損害云云，於法不合，亦非可准
    許。
八、假執行之宣告：
    本件原告陳明願供擔保請准宣告假執行，就其勝訴如主文第三項暨該部分訴訟費
    用部分，經核並無不合，應予准許，爰酌定如主文所示相當之擔保金額准許之。
    至原告敗訴部分，其假執行之聲請，亦失所附麗，併予駁回。
據上論結，原告之訴為一部有理由，一部無理由，依民事訴訟法第七十九條但書、第
三百九十條第二項，判決如主文。
中　　　華　　　民　　　國　　九十一　　年　　　六　　　月　　二十五　  日
                              臺灣高雄地方法院民事第五庭
~B法　　　官　汪怡君
右為正本，係照原本作成。
如不服本判決，應於送達後二十日內向本院提出上訴狀。
中　　　華　　　民　　　國　　九十一　　年　　　六　　　月　　二十五　　日
~B書　記　官　李春慧
